臺灣宜蘭地方法院民事判決
110年度重訴字第15號
原      告  黃義峰  
訴訟代理人  黃婉真  
            黃偉綸  
被      告  張蕙心（原名張淑麗、張紫甯）


上列當事人間請求分割共有物事件，本院於民國110年9月9日言
詞辯論終結，判決如下：
    主  文
兩造共有坐落宜蘭縣○○市○○段○○○地號土地應予變價分割，所得
價金由兩造依應有部分比例分配。
訴訟費用由被告負擔百分之二十二，餘由原告負擔。 
    事實及理由
一、原告主張：坐落宜蘭縣○○市○○段000地號土地（下稱系爭土
    地）為兩造所共有，原告黃義峰之應有部分為2,094分之1,6
    34、被告張蕙心之應有部分為2,094分之460，現因兩造無法
    達成分割之協議，故依民法第823條第1項、第824條之規定
    請求裁判分割，並由原告分得如附圖所示之A部分，被告分
    得如附圖所示之B部分，因如果採取變價分割方式，土地移
    轉之後無法再蓋農舍，沒有利益等語，並聲明：兩造共有之
    系爭土地，由原告取得如附圖所示之A部分（面積為1,634平
    方公尺），由被告取得如附圖所示之B部分（面積為460平方
    公尺）。 
二、被告則以：因為被告的持分比較小，分割後所取得之土地面
    積比較小，不僅不利利用，也不利買賣，希望採取變價分割
    之方式，雙方才有利益等語置辯，並聲明：原告之訴駁回。
     
三、經查：
　㈠原告主張系爭土地（面積為2,094平方公尺，使用分區為特定
    農業區，使用地類別為農牧用地）為兩造所共有，原告之應
    有部分為2,094分之1,634、被告之應有部分為2,094分之460
    ，且系爭土地並無不分割協議等情，業據原告提出系爭土地
    登記第二類謄本為證，堪信為真實。
　㈡按各共有人，除法令另有規定外，得隨時請求分割共有物。
    但因物之使用目的不能分割或契約訂有不分割之期限者，不
    在此限；共有物之分割，依共有人協議之方法行之。分割之
    方法不能協議決定，或於協議決定後因消滅時效完成經共有
    人拒絕履行者，法院得因任何共有人之請求，命為下列之分
    配：㈠以原物分配於各共有人。但各共有人均受原物之分配
    顯有困難者，得將原物分配於部分共有人。㈡原物分配顯有
    困難時，得變賣共有物，以價金分配於各共有人；或以原物
    之一部分分配於各共有人，他部分變賣，以價金分配於各共
    有人。以原物為分配時，如共有人中有未受分配，或不能按
    其應有部分受分配者，得以金錢補償之。民法第823條第1項
    、第824條第1、2、3項分別定有明文。查本件系爭土地為兩
    造所共有，且無不分割之協議，依其使用目的亦無不能分割
    情事，而兩造就本件共有物分割事宜，經本院109年度調字
    第149號行調解程序無法達成共識，顯見兩造確有就共有物
    分割方法無法達成協議之情事，則原告請求判決分割系爭土
    地，即屬有據。
　㈢次按裁判分割共有物，屬形成判決，法院定共有物之分割方
    法，固應斟酌當事人之聲明、共有物之性質、經濟效用及全
    體共有人之利益等，而本其自由裁量權為公平合理之分配，
    但並不受當事人聲明、主張或分管約定之拘束（最高法院93
    年度台上字第1797號裁判要旨參照）；又按共有物分割應審
    酌共有人之應有部分比例，各共有人之意願，各共有人間有
    無符合公平之原則及整體共有人之經濟利益等因素為通盤之
    考量，以求得最合理之分割方法。經查，原告所提分割方案
    為如附圖所示；被告所提分割方案為變價分割。本院審酌系
    爭土地為農牧用地，依農業發展條例第16條規定不得細分，
    因系爭土地面積非大（僅2,094平方公尺），土地形狀為長
    條狀，如以原物分割之方式分割系爭土地，將造成農地細分
    ，不利耕作之情事，亦有損於系爭土地之經濟價值，兼衡原
    告因持份分大，分得之系爭土地（如附圖所示之A部分）較
    為完整，其經濟價值顯然較高，被告因持分較小，僅分得細
    長土地（如附圖所示之B部分），不利利用，二者顯有價值
    落差，是本件如採原告所提分割方案，除造成農地細分不易
    利用之結果外，因分割後之2筆土地間價值顯有落差，是原
    告所提如附圖所示之分割方案，顯非可採。
　㈣本院審酌系爭土地之現狀、原物分割之經濟效用減損情形、
    共有人之利益及各共有人日後得於變價程序中價購其他不動
    產持分等一切情事，認如採變價分割，將使系爭土地保有現
    況不致細分，對日後土地之利用較有經濟上效益；再則經公
    開拍賣競價結果，當得獲與市價相當之價金，其後再將價金
    按應有部分比例分配予兩造，對各共有人均屬公平有利，故
    本院綜合審酌上開一切情狀後，認將系爭土地予以變價分割
    之方式分割，並將價金按兩造應有部分之比例予以分配，一
    則得使系爭土地獲得與市價相當之交易價值予現共有人公平
    分配，一則得使需用土地之人取得產權單純之土地，而利於
    整體規劃使用，以展現土地之使用價值，應可認已兼顧共有
    物利用價值及經濟效益，並屬對於共有人均為公平之分割方
    法，可兼顧全體共有人之公平性及促進系爭土地之經濟效益
    ，而屬適當。況依民法第824條第7項規定變價分配時，共有
    人有依相同條件優先承買之權，是若兩造仍欲取得系爭土地
    繼續利用，或認其對系爭土地係有特殊情感，均得於變價程
    序時行使依相同條件優先承買之權利，併此敘明。 
四、綜上所述，系爭土地依其使用目的及經濟效益，無法原物分
    割，應以變價分割之方式始為適當，是原告依民法第823條
    、第824條規定，請求裁判分割系爭土地，為有理由，應予
    准許，並判決如主文第1項所示。 
五、又分割共有物之訴，核其性質，兩造本可互換地位，本件原
    告提起本件訴訟雖於法有據，然被告之應訴乃法律規定所不
    得不然，其所為抗辯自為伸張或防衛權利所必要，且本件分
    割結果，共有人均蒙其利，訴訟費用之負擔自以參酌兩造就
    系爭土地應有部分之比例分擔較為公允，爰酌定如主文第2
    項所示。 
六、又本件事證已臻明確，兩造其餘之主張及攻擊防禦方法，核
    與本件判決之結果不生影響，爰不一一論述，併此敘明。
七、訴訟費用負擔之依據：民事訴訟法第80條之1。 
中　　華　　民　　國　　110 　年　　9 　　月　　23　　日
                 民事庭  法　官　張淑華
以上正本係照原本作成。
如不服本判決，應於送達後20日內，向本院提出上訴狀並表明上
訴理由，如於本判決宣示後送達前提起上訴者，應於判決送達後
20日內補提上訴理由書（須附繕本）。如委任律師提起上訴者，
應一併繳納上訴審裁判費。
中　　華　　民　　國　　110 　年　　9 　　月　　23　　日
                        書記官  謝佩欣